【裁判字號】    97,保險,77
【裁判日期】    971119
【裁判案由】    給付保險金等
【裁判全文】
臺灣臺北地方法院民事判決              97年度保險字第77號
原      告  乙○○
被      告  國泰人壽保險股份有限公司
法定代理人  甲○○
訴訟代理人  蔡士彥
上列當事人間給付保險金事件，本院於民國97年10月29日言詞辯
論終結，判決如下：
    主  文
原告之訴及假執行之聲請均駁回。
訴訟費用由原告負擔。
    事實及理由
一、按訴狀送達後，原告不得將原訴變更或追加他訴。但擴張或
    減縮應受判決事項之聲明者，不在此限，民事訴訟法第255
    條第1項第3款定有明文。本件原告起訴時原請求：(一)被告應
    給付原告新台幣（下同）10萬元，及自保險理賠申請書到達
    被告之日起，按年息1分計算的利息，(二)被告向原告道歉等
    語；嗣於民國97年5月26日具狀變更請求內容為：(一)被告應
    給付原告20萬元，及自保險理賠申請書到達被告之日起，按
    年息1分計算的利息，(二)被告應在國內各大報（自由時報、
    蘋果日報、聯合報、中國時報）以頭版半版篇幅刊登道歉啟
    事1天等語；再於97年10月15日言詞辯論期日變更其請求內
    容為：(一)被告應給付原告200萬元，及自保險理賠申請書到
    達被告之日起，計算年息1分的利息，(二)被告應在國內各大
    報（自由時報、蘋果日報、聯合報、中國時報）頭版刊登道
    歉啟事5天等語；復於97年10月29日言詞辯論期日變更其請
    求內容如聲明，乃單純擴張、減縮應受判決事項之聲明，其
    訴之變更即屬合法，應予准許，合先敘明。
二、原告起訴主張：因基隆市政府向被告為全體基隆市民投保基
    隆市全市市民安全意外保險（下稱系爭保險），保額為10萬
    元，保險期間自民國96年1月1日零時起至96年12月31日14時
    止，伊設籍於基隆市，符合系爭保險契約約定之被保險人資
    格，亦為被保險人。但伊於投保後之96年6月間，因下樓領
    掛號信，不慎意外跌倒，致腰椎挫傷合併第2、3節腰椎壓迫
    性骨折，嗣後又因意外突發事故，引發急性精神分裂症，並
    因脊椎損傷導致脊髓神經根病變，造成排尿困難及性心理性
    功能障礙等病症，為此先後於97年3月、4月間向被告請求理
    賠。詎料，被告拒不給付保險金，爰依兩造間系爭保險契約
    約定及民法第184條規定，請求被告給付保險金225,000元、
    賠償精神慰撫金75,000元，併依消費者保護法第51條規定，
    賠償伊3倍之懲罰性賠償金等語，並聲明：(一)被告應給付原
    告120萬元，及自保險理賠申請書到達被告之日起，計算年
    息1分的利息，(二)被告應在國內各大報（自由時報、蘋果日
    報、聯合報、中國時報）頭版刊登道歉啟事5天，(三)併陳明
    願供擔保請准宣告假執行。
三、被告則抗辯：依系爭保險契約條款第4條第2項、第3項及第7
    條第2項明文約定：「被保險人於本契約有效期間內，因遭
    遇意外傷害事故致其身體蒙受傷害因而殘廢或死亡者，給付
    團體傷害保險金。」、「前項所稱意外傷害事故，指非由疾
    病引起之外來突發事故」、「被保險人於契約有效期間內遭
    受本契約第4條第2項之意外傷害事故，致有團體傷害保險保
    單條款第7條所稱附表所列殘廢程度之一者，乙方（即被告
    ）應按其殘廢等級之給付比例乘以保險金額給付殘廢保險金
    。」等語，惟原告於96年11月20日經署立基隆醫院診斷罹患
    精神分裂症，尚難認定係因遭遇意外傷害事故所致，且符合
    系爭保險契約附表所列之任一項殘廢程度。另原告主張其狀
    況符合附表所列第一級第七項「中樞神經系統機能或胸、腹
    部臟器機能極度障害，終身不能從事任何工作，為維持生命
    必要之日常生活活動，全須他人扶助者」之殘廢程度乙節，
    經查，所謂「為維持生命必要之日常生活活動，全須他人扶
    助者」，需原告為維持生命必要之日常生活活動，皆不能自
    己為之，經常需要他人加以扶助之狀態始足當之，原告所提
    2張診斷證明書記載病情，尚不符合系爭保險契約條款約定
    之殘廢保險金給付要件，被告不負給付殘廢保險金之責任。
    並聲明：原告之訴及假執行之聲請均駁回，併陳明如受不利
    之判決，願供擔保，請准宣告免為假執行。
四、查基隆市政府前向被告為全體基隆市民投保基隆市全市市民
    安全意外保險，約定被保險人如於保險期間內死亡時，被告
    應給付保險金金額2萬元，被保險人如因意外傷害致成殘廢
    或死亡時，被告最高理賠金額為10萬元，保險期間自96年1
    月1日零時起至96年12月31日14時止，而原告原設籍於基隆
    市，符合系爭保險契約約定之被保險人資格，亦為系爭保險
    之被保險人等情，有被告提出系爭保險契約存卷可按（見本
    院卷第12至17頁），且為兩造所不爭執，堪信為真實。原告
    主張伊因摔倒造成腰椎挫傷合併第2、3腰椎壓迫性骨折之傷
    害，進而引發「排尿困難」、「性心理性功能障礙」等病症
    ，又因遭受精神外在刺激而引發精神分裂症，乃依系爭保險
    契約約定，請求被告給付保險金，但為被告所否認，並以前
    揭情詞置辯，是本件爭執要點應在於：原告主張伊所受上開
    傷害，是否合於系爭保險契約第4條第2項、第3項約定，因
    遭受意外傷害事故，致身體蒙受傷害因而殘廢之理賠要件？
    茲就該爭點析述如后。
五、得心證之理由：
  (一)按當事人主張有利於己之事實者，就其事實有舉證之責任，
    民事訴訟法第277條前段定有明文。查兩造所訂保險契約第4
    條第2項、第3項關於「保險範圍」約定，被保險人於本契約
    有效期間內，因遭遇非由疾病引起之外來突發事故，致其身
    體蒙受傷害因而殘廢或死亡時，被告即保險人應依照系爭契
    約約定，給付保險金，此約定係保險給付請求權發生之要件
    ，依舉證責任分配原則，原告即被保險人自應就此權利發生
    之事實，即被保險人遭遇非因疾病引起之外來突發事故，並
    就此意外事故與其殘廢間有原因關係等節，負舉證責任。
  (二)經查，原告雖主張伊係於96年6月間，從自宅4樓衝下不慎摔
    倒，造成腰椎挫傷合併第2、3腰椎壓迫性骨折云云，並提出
    署立基隆醫院於97年1月11日出具之診斷證明書為證（見本
    院97年度北調字第319號卷，下稱調字卷，第9頁），但為被
    告所否認，而造成腰椎挫傷合併第2、3腰椎壓迫性骨折之原
    因多端，如跌倒、摔倒固有之，但如身體垂直力道過大，如
    瞬間坐下過猛、搬重物，或用力咳嗽等情況，亦有可能導致
    上開病症，況縱係跌倒、摔倒，如係因被保險人挑釁與人決
    所致，雖為他力所傷，卻非突發之意外事故，均難謂與前
    揭約定相當，加之，原告於96年11月14日經署立基隆醫院診
    斷罹患腰椎脊椎病變、腰椎神經根病變、兩側膝關節退化性
    關節炎等情，亦有原告於另案提出診斷證明書存卷可按（見
    本院97年度救字第14號卷，下稱救字卷，第9頁），業經本
    院依職權調閱該案卷查核明確，則原告嗣後發生腰椎挫傷合
    併第2、3腰椎壓迫性骨折之病症，亦有可能為前述腰椎脊椎
    病變所致，殊難單憑一發生腰椎挫傷、骨折結果之事實，即
    推認已有保險事故之發生。
  (三)且原告於另案提出伊於96年12月25日寄予訴外人法商法國巴
    黎人壽保險股份有限公司台灣分公司之理賠申請書陳稱，伊
    於96年10月中旬在家下樓梯時跌倒致生腰脊椎病變等語，有
    該理賠申請書存卷可按（見救字卷第54頁），另署立基隆醫
    院於96年12月21日以基醫病字第0960010175號函覆台灣基隆
    地方法院檢察署則稱：「依病歷記載及主治醫師意見，病患
    於96年4月23日至96年10月18日至本院中醫科門診就診，主
    訴腰酸、腰痛及咳嗽等症狀，於門診追蹤治療一段時間」等
    語，亦有原告提出該函文存卷可佐（見本院卷第61頁），足
    認原告於96年4月間即有腰痛症狀，原經診斷為罹患腰椎脊
    椎病變、腰椎神經根病變、兩側膝關節退化性關節炎，至97
    年1月間原告再就診，始經發現有腰椎挫傷合併第2、3腰椎
    壓迫性骨折，核與原告前述陳稱係於96年6月間發生摔倒之
    意外事故，致造成腰椎挫傷合併第2、3腰椎壓迫性骨折等節
    不合，則原告是否果有於96年6月間發生摔倒之意外事故，
    即容有疑。參以依原告提出署立基隆醫院於97年1月11日出
    具之診斷證明書記載：「腰椎挫傷合併第3、4節腰椎壓迫性
    骨折；醫師囑言：97年1月11日門診，腰背疼痛。」等語，
    另依原告提出提鈺筌中醫診所病歷表，原告於96年7月31日
    至該診所就診主訴：「腰部雙側酸痛，晨起僵硬稍痛...
    辯證：腎虛腰痛型」等語（見本院卷第57、58頁）可知，原
    告腰部雖受有傷害，但並未因其腰椎之傷害達於無法活動，
    日常起居均需永久仰賴他人照料程度，故原告主張伊已達於
    「中樞神經系統機能或胸、腹部臟器機能極度障害，終身不
    能從事任何工作，為維持生命必要之日常生活活動，全須他
    人扶助者」之殘廢程度云云，亦無可採。此外，原告又未能
    提出其他證據證明伊果因遭遇摔倒之外來突發意外事故，引
    發上開病症致殘廢等節，其據此請求被告依約給付保險金及
    遲延利息，即非正當。
  (四)原告雖又主張伊因受外來精神刺激而引發精神分裂症，亦屬
    系爭保險契約所稱外來突發意外事故云云，惟原告早於61年
    間即曾因精神分裂症，陸續前往台北市立聯合醫院松德院區
    就醫，嗣並於66年間至行政院衛生署桃園療養院就診，及於
    86年間至署立基隆醫院進行診療等情，業經本院依職權調閱
    本院97年度保險字第72號案卷查核明確（見該案卷第104至
    106頁），且為原告所不爭執，足認原告本已罹患精神分裂
    痼疾，其嗣後再經誘發急性精神分裂症，實屬因自己身體內
    在疾病所致，非屬外來突發意外事故；至原告另提出署立基
    隆醫院於97年8月4日出具診斷證明書記載「排尿困難」、「
    性心理性功能障礙」等病症，亦未據其提出上開病症係因何
    意外事故所致之證明，故原告此部分所請尚不符合系爭保險
    契約之保險金給付要件，被告自不負給付殘廢保險金之責任
    。
  (五)綜此，原告主張伊受有腰椎傷害及精神障害，已達理賠要件
    ，請求被告給付保險金及利息云云，為無理由，應予駁回。
    被告抗辯原告請求內容與系爭保險契約不符，故拒不理賠，
    核屬有據。從而，原告另依據民法第184條、消費者保護法
    第51條規定，請求被告賠償精神慰撫金75,000元及賠償3 倍
    懲罰性賠償金，並登報道歉云云，亦屬無據，應予駁回。
六、綜上所述，原告既未能證明其所受上開傷害合於兩造簽訂系
    爭保險契約約定理賠條件，從而，原告依系爭保險契約約定
    、民法第184條及消費者保護法第51條規定，請求被告給付
    如其聲明所示之賠償金額及登報道歉等，均無理由，應予駁
    回。又原告之訴既經駁回，其假執行之聲請，亦失所附麗，
    應併予駁回。
七、本件事證已臻明確，兩造其餘主張陳述及所提之證據，經本
    院審酌後，認均不足以影響本判決之結果，均毋庸一一論述
    ，附此敘明。
八、結論：原告之訴為無理由，依民事訴訟法第78條，判決如主
    文。
中    華    民    國    97    年    11    月    19    日
                  民事第三庭  法  官  管靜怡
以上正本係照原本作成。
如對本判決上訴，須於判決送達後20日內向本院提出上訴狀。
中    華    民    國    97    年    11    月    19    日
                              書記官  張婕妤


司法院資訊處製作；財團法人民間司法改革基金會備份。
